---
title: "(7varX)Analisis Pengaruh TPT dengan Regresi Data Panel"
author: "Diah Trisniyani Setiawan"
date: "2025-01-29"
output: html_document
---

## Import Dataset

```{r}
#Import Data
library(readxl)
Data_Final <- read_excel("C:/Diah time/Urusan Kuliah/TA/DATA/Data Final ke R.xlsx")
View(Data_Final)

```



## Import Library
```{r}
#Import Library
library("plm") #Lib data panel
library(performance)
library(normtest) #Uji normalitas
library(nortest)
library(pcse) #model regresi
library(car)
```


## Membaca Data
```{r}
#Membaca Dataset
panel <- Data_Final
head(panel)
```

## Melihat tipe data
```{r}
#Melihat tipe dataset
str(panel)
```
## Analisis Deskriptif
```{r}
#EDA
summary(panel)
```
## Cek Outlier
```{r}
# Fungsi untuk deteksi outlier menggunakan metode IQR
detect_outliers <- function(panel, column_name) {
  Q1 <- quantile(panel[[column_name]], 0.25, na.rm = TRUE) # Kuartil pertama
  Q3 <- quantile(panel[[column_name]], 0.75, na.rm = TRUE) # Kuartil ketiga
  IQR_value <- Q3 - Q1 # Rentang antar-kuartil
  lower_bound <- Q1 - 1.5 * IQR_value
  upper_bound <- Q3 + 1.5 * IQR_value
  
  # Menandai data outlier
  outliers <- panel[panel[[column_name]] < lower_bound | panel[[column_name]] > upper_bound, ]
  
  return(outliers)
}
```

```{r}
# membuat boxplot dan menampilkan outlier
create_boxplot_with_outliers <- function(panel, column_name) {
  Q1 <- quantile(panel[[column_name]], 0.25, na.rm = TRUE)
  Q3 <- quantile(panel[[column_name]], 0.75, na.rm = TRUE)
  IQR_value <- Q3 - Q1
  lower_bound <- Q1 - 1.5 * IQR_value
  upper_bound <- Q3 + 1.5 * IQR_value
  
  # Plot boxplot
  boxplot(panel[[column_name]], main = paste("Outlier", column_name),
          ylab = column_name, col = "lightblue", border = "darkblue")
  
  # Tambahkan garis batas outlier
  abline(h = c(lower_bound, upper_bound), col = "coral3", lty = 2)
}

# Deteksi outlier dan buat boxplot untuk setiap variabel
numeric_columns <- c("TPT", "INFLASI", "PDRB", "IHK", "UMP", "APKSD", "APKSMP", "APKSMA")

for (column in numeric_columns) {
  cat("Outlier pada variabel", column, ":\n")
  outliers <- detect_outliers(panel, column)
  print(outliers)
  
  # Buat boxplot
  create_boxplot_with_outliers(panel, column)
}
```

```{r}
# Fungsi untuk membuat boxplot seluruh variabel numerik sekaligus
create_overall_boxplot <- function(panel, numeric_columns) {
  # Buat data frame hanya dengan kolom numerik
  numeric_data <- panel[numeric_columns]
  
  # Boxplot semua variabel dalam satu grafik
  boxplot(numeric_data,
          main = "Hasil Outlier Keseluruhan Variabel",
          ylab = "Nilai",
          col = rainbow(length(numeric_columns)),
          border = "aquamarine4",
          las = 2, # Rotasi label variabel
          names = numeric_columns) # Label variabel pada sumbu x
  
  # Tambahkan garis batas IQR untuk setiap variabel
  for (i in seq_along(numeric_columns)) {
    Q1 <- quantile(numeric_data[[i]], 0.25, na.rm = TRUE)
    Q3 <- quantile(numeric_data[[i]], 0.75, na.rm = TRUE)
    IQR_value <- Q3 - Q1
    lower_bound <- Q1 - 1.5 * IQR_value
    upper_bound <- Q3 + 1.5 * IQR_value
    
    # Tambahkan garis batas untuk variabel ke-i
    abline(h = lower_bound, col = "red", lty = 2)
    abline(h = upper_bound, col = "red", lty = 2)
  }
}

# Daftar kolom numerik
numeric_columns <- c("TPT", "INFLASI", "PDRB", "IHK", "UMP", "APKSD", "APKSMP", "APKSMA")

#Panggil fungsi untuk membuat boxplot keseluruhan
create_overall_boxplot(panel, numeric_columns)
```

## Penanganan Outlier dengan IQR

```{r}
# Fungsi untuk deteksi outlier dan menggantinya menggunakan batas atas/bawah
handle_outliers_with_iqr <- function(panel, column_name) {
  if (!is.numeric(panel[[column_name]])) {
    stop(paste("Kolom", column_name, "bukan kolom numerik"))
  }
  
  Q1 <- quantile(panel[[column_name]], 0.25, na.rm = TRUE) # Kuartil pertama
  Q3 <- quantile(panel[[column_name]], 0.75, na.rm = TRUE) # Kuartil ketiga
  IQR_value <- Q3 - Q1 # Rentang antar-kuartil
  lower_bound <- Q1 - 1.5 * IQR_value
  upper_bound <- Q3 + 1.5 * IQR_value
  
  # Ganti outlier dengan batas bawah atau atas
  panel[[column_name]] <- ifelse(panel[[column_name]] < lower_bound, 
                                 lower_bound, 
                                 ifelse(panel[[column_name]] > upper_bound, 
                                        upper_bound, 
                                        panel[[column_name]]))
  return(panel)
}

# Perbarui data untuk setiap variabel numerik
for (column in numeric_columns) {
  if (column %in% names(panel)) {
    cat("Menangani outlier pada variabel", column, ":\n")
    panel <- handle_outliers_with_iqr(panel, column)
  } else {
    warning(paste("Kolom", column, "tidak ditemukan di data panel"))
  }
}

# Fungsi untuk membuat boxplot setelah penanganan outlier
create_boxplot_after_handling <- function(panel, column_name) {
  if (!column_name %in% names(panel)) {
    stop(paste("Kolom", column_name, "tidak ditemukan di data"))
  }
  
  Q1 <- quantile(panel[[column_name]], 0.25, na.rm = TRUE)
  Q3 <- quantile(panel[[column_name]], 0.75, na.rm = TRUE)
  IQR_value <- Q3 - Q1
  lower_bound <- Q1 - 1.5 * IQR_value
  upper_bound <- Q3 + 1.5 * IQR_value
  
  # Plot boxplot
  boxplot(panel[[column_name]], main = paste("Hasil Penanganan Outlier", column_name),
          ylab = column_name, col = "lightgreen", border = "darkgreen")
  
  # Tambahkan garis batas outlier
  abline(h = c(lower_bound, upper_bound), col = "coral3", lty = 2)
}

# Tampilkan boxplot setelah penanganan outlier untuk setiap variabel
for (column in numeric_columns) {
  if (column %in% names(panel)) {
    create_boxplot_after_handling(panel, column)
  } else {
    warning(paste("Kolom", column, "tidak ditemukan di data"))
  }
}

# Fungsi untuk membuat boxplot semua variabel numerik setelah penanganan outlier
create_overall_boxplot_after_handling <- function(panel, numeric_columns) {
  # Pastikan hanya kolom numerik yang diproses
  valid_columns <- numeric_columns[numeric_columns %in% names(panel)]
  numeric_data <- panel[valid_columns]
  
  # Buat boxplot untuk seluruh variabel
  boxplot(numeric_data,
          main = "Hasil Penanganan Outlier",
          ylab = "Nilai",
          col = rainbow(length(valid_columns)),
          border = "darkgreen",
          las = 2, # Rotasi label variabel
          names = valid_columns) # Label variabel pada sumbu x
  
  # Tambahkan garis batas IQR untuk setiap variabel
  for (i in seq_along(valid_columns)) {
    Q1 <- quantile(numeric_data[[i]], 0.25, na.rm = TRUE)
    Q3 <- quantile(numeric_data[[i]], 0.75, na.rm = TRUE)
    IQR_value <- Q3 - Q1
    lower_bound <- Q1 - 1.5 * IQR_value
    upper_bound <- Q3 + 1.5 * IQR_value
    
    # Tambahkan garis batas untuk variabel ke-i
    abline(h = lower_bound, col = "coral3", lty = 2)
    abline(h = upper_bound, col = "coral3", lty = 2)
  }
}

# Panggil fungsi untuk membuat boxplot setelah penanganan outlier
create_overall_boxplot_after_handling(panel, numeric_columns)

```

## Korelasi antara X dengan Y
```{r}
#Korelasi antara X dengan Y
cor(panel[,-c(1:2)]) #minus(-) karena si provinsi dan tahun tidak di ikutkan
```

```{r}
#Mengindikasi membentuk format panel (pdata.frame)
paneldata<-pdata.frame(panel, index=c("PROVINSI", "TAHUN"))

#Model
model<-TPT~INFLASI+PDRB+IHK+UMP+APKSD+APKSMP+APKSMA
```

# Estimasi model regresi data panel

## Pooled Ordinary Least Square (PLS)
```{r}
##Estimasi Model Pooled
pooled = plm(model, paneldata, model = "pooling")
summary(pooled)

#Cek Uji Kolinieritas
check_collinearity(pooled)

#Residual
residpooled<-pooled$residuals

#Asumsi Normalitasnya
jb.norm.test(residpooled)

#Autokorelasi
check_autocorrelation(pooled)

#Heteroskedaksitas
check_heteroscedasticity(pooled)
pwartest(model,data=paneldata)
```


## Fixed Effect Model (FEM)
```{r}
#Fixed Effect Model
fixed<-plm(model, paneldata, model="within",effect="individual")
summary(fixed)
residfixed<- fixed$residuals
jb.norm.test(residfixed)
check_autocorrelation(fixed)
check_heteroscedasticity(fixed)
pwartest(model,data=paneldata)
```

## Random Effect Model (REM)
```{r}
#Random Effect Model
random<-plm(model, paneldata, model="random",effect="individual")
summary(random)
residfixed<-random$residuals
check_autocorrelation(random)
pwartest(model,data=paneldata)
```

```{r}
ranef(random)
```
## Uji Overall dari model terbaik
```{r}
o1=plm(model,paneldata, model="random",effect="individual")
summary(o1)
```

# Pengujian Model Regresi

## Uji Chow
```{r}
# Uji Chow test : PLS vs FEM
chow_panel <- pFtest(fixed, pooled)

# Mencetak hasil uji Chow
print(chow_panel)

# Mengakses p-value
p_value <- chow_panel$p.value

# Membuat keputusan berdasarkan p-value
alpha <- 0.05  # tingkat signifikansi

cat("Hasil Uji Chow:\n")
cat("H0: Model PLS lebih baik\n")
cat("H1: Model FEM lebih baik\n\n")

if (p_value < alpha) {
  cat("Keputusan: Tolak H0\n")
  cat("Kesimpulan: Keputusan Akhir  Gunakan Model FEM lebih baik (p-value =", p_value, ")\n")
} else {
  cat("Keputusan: Gagal tolak H0\n")
  cat("Kesimpulan: Keputusan Akhir  Gunakan  Model PLS lebih baik (p-value =", p_value, ")\n")
}
```

## Uji Hausman
```{r}
# Uji Hausman test : FEM vs REM 
hausman_panel <- phtest(fixed, random)

# Mencetak hasil lengkap
print(hausman_panel)

# Mengakses p-value
p_value <- hausman_panel$p.value

# Membuat keputusan berdasarkan p-value
alpha <- 0.05  # tingkat signifikansi
if (p_value < alpha) {
  cat("Tolak H0: Keputusan Akhir Gunakan model FEM (p-value =", p_value, ")\n")
} else {
  cat("Gagal tolak H0: Keputusan Akhir Gunakan model REM (p-value =", p_value, ")\n")
}
```

## Uji Lagrange Multiplier
```{r}
#breuschpagan test : PLS vs REM
# Melakukan uji Lagrange Multiplier
lm_test <- plmtest(pooled, type = "bp")

# Mencetak hasil uji LM
print(lm_test)

# Mengakses p-value
p_value <- lm_test$p.value[1]

# Membuat keputusan berdasarkan p-value
alpha <- 0.05  # tingkat signifikansi

cat("\nHasil Uji Lagrange Multiplier (Breusch-Pagan):\n")
cat("H0: Tidak ada efek individu/waktu (Model PLS lebih baik)\n")
cat("H1: Ada efek individu/waktu (Model REM lebih baik)\n\n")

if (p_value < alpha) {
  cat("Keputusan: Tolak H0\n")
  cat("Kesimpulan: Keputusan Akhir  Gunakan Model REM lebih baik (p-value =", p_value, ")\n")
} else {
  cat("Keputusan: Gagal tolak H0\n")
  cat("Kesimpulan: Keputusan Akhir  Gunakan Model PLS lebih baik (p-value =", p_value, ")\n")
}

# Uji LM untuk efek waktu dan individu secara terpisah:
lm_test_twoway <- plmtest(pooled, effect = "twoways", type = "bp")
print(lm_test_twoway)
```
# Uji Asumsi Klasik

## Uji Normalitas Kolmogrov-smirnov
```{r}
set.seed(123) 
provinsi <- rep(paste("Provinsi", 1:34), each = 10)  # 34 provinsi
tahun <- rep(2014:2023, times = 34)  # 10 tahun dari 2014 hingga 2023
TPT <- rnorm(340, mean = 5.207, sd = 1.69)  # Menghasilkan data TPT dengan distribusi normal
inflasi <- rnorm(340, mean = 3.408, sd = 2.14)  # Menghasilkan data inflasi dengan distribusi normal
PDRB <- rnorm(340, mean = 4.376, sd = 4.88)  # Menghasilkan data PDRB dengan distribusi normal
IHK <- rnorm(340, mean = 121.7, sd = 8.15)  # Menghasilkan data IHK
UMP <- rnorm(340, mean = 2329354, sd = 817172.19)  # Menghasilkan data UMP
APKSD <- rnorm(340, mean = 108.07, sd = 4.65)  # Menghasilkan data APKSD
APKSMP <- rnorm(340, mean = 90.14, sd = 5.64)  # Menghasilkan data APKSMP
APKSMA <- rnorm(340, mean = 84.59, sd = 6.71)  # Menghasilkan data APKSMA


# Menggabungkan semua data ke dalam satu data frame
data <- data.frame(PROVINSI = provinsi, TAHUN = tahun, TPT = TPT, 
                   INFLASI = inflasi, PDRB = PDRB, IHK = IHK, 
                   UMP = UMP, APKSD = APKSD, APKSMP = APKSMP, APKSMA = APKSMA)

# Melihat beberapa baris dari data untuk memastikan sudah benar
head(data)

# Uji Normalitas Kolmogorov-Smirnov untuk variabel TPT
ks_test_result <- ks.test(data$TPT, "pnorm", mean = mean(data$TPT), sd = sd(data$TPT))

# Menampilkan hasil uji normalitas
print(ks_test_result)

```

```{r}
qqPlot(panel$TPT, main = "QQ Plot TPT")
qqPlot(panel$INFLASI, main = "QQ Plot Inflasi")
qqPlot(panel$PDRB, main = "QQ Plot PDRB")
qqPlot(panel$IHK, main = "QQ Plot IHK")
qqPlot(panel$UMP, main = "QQ Plot UMP")
qqPlot(panel$APKSMP, main = "QQ Plot APKSMP")
```

## Uji Homoskedastisitas
```{r}
# Uji Homoskedastisitas
model2 <- lm(TPT ~ INFLASI + PDRB + IHK + UMP + APKSD + APKSMP + APKSMA, data = data)

# Mengatur warna biru muda pada plot residual
par(mfrow = c(2, 2), mar = c(2, 2, 2, 2))  # Mengatur layout plot
plot(model2, col = "lightblue") 
```

## Uji multikolinearitas

```{r}
# Uji multikolinearitas
vif_values <- vif(model2)
print(vif_values)

# Melihat apakah VIF < 10 (tidak ada multikolinearitas)
if(any(vif_values > 10)) {
  cat("Terdapat multikolinearitas\n")
} else {
  cat("Tidak terdapat multikolinearitas\n")
}
```

## Uji autokorelasi

```{r}
# Uji autokorelasi
library(lmtest)
dwtest(model2)

# Melihat hasil
cat("Hasil uji asumsi klasik:\n")
cat("1. Normalitas: Lihat QQ plot\n")
cat("2. Homoskedastisitas: Lihat plot residual\n")
cat("3. Multikolinearitas: VIF values\n")
cat("4. Autokorelasi: Durbin-Watson test\n")
```

# Uji signifikansi parameter

## Uji Parsial (t-test)
```{r}
## Uji Parsial (t-test)
dependent_var <- "TPT"
independent_vars <- c("INFLASI", "PDRB", "IHK", "UMP", "APKSD", "APKSMP", "APKSMA")

# Create formula string
formula_str <- paste(dependent_var, "~", paste(independent_vars, collapse = " + "))

# Convert formula string to formula object
model_formula <- as.formula(formula_str)

# Fit the panel model using random effects (based on previous tests)
panel_model <- plm(model_formula, 
                   data = panel,
                   model = "random",  # Random effects model
                   effect = "individual")

# Get model summary
model_summary <- summary(panel_model)

# Extract coefficients and test statistics
coef_table <- model_summary$coefficients

# Create data frame for results
results <- data.frame(
  Variabel = rownames(coef_table),
  Koefisien = round(coef_table[,1], 4),
  t_hitung = round(coef_table[,3], 4),
  Prob = round(coef_table[,4], 4)
)

# Add conclusions based on significance level (α = 0.05)
results$Kesimpulan <- ifelse(results$Prob < 0.05, "Signifikan", "Tidak Signifikan")

# Print results in formatted table
cat("Tabel Uji Parsial\n")
cat("=====================================\n")
print(results, row.names = FALSE)

# Optional: Format as a publication-ready table
library(knitr)
kable(results, 
      format = "pipe",
      caption = "Hasil Uji Parsial",
      align = c('l', 'c', 'c', 'c', 'l'))
```


## Uji Serentak (Uji F) (uji simultan)
```{r}
panel_data <- pdata.frame(panel, index = c("PROVINSI", "TAHUN"))

# Model regresi data panel
# Ganti 'Y' dengan nama variabel dependen
model <- plm(TPT ~ INFLASI + PDRB + IHK + UMP + APKSD + APKSMP + APKSMA, data = panel, model = "random")

# Uji serentak (Uji F) (Uji Simultan)
summary(model)
```

## Visualisasi Data
```{r}
library(ggplot2)
library(dplyr)
library(plm)
library(lfe)
library(lmtest)
library(car)
library(geepack)
```

```{r}
Data_visualisasi <- Data_Final
View(Data_visualisasi)
```

```{r}
str(Data_visualisasi)
head(Data_visualisasi)
```


```{r}
ggplot(data = Data_visualisasi, aes(x = TAHUN, y = TPT, colour = as.factor(PROVINSI))) + 
  geom_line() + 
  labs(x = "Tahun", y = "TPT", colour = "Provinsi") +
  theme_minimal()
```

```{r}
ggplot(data = Data_visualisasi, aes(x = TAHUN, y = INFLASI, colour = as.factor(PROVINSI))) + 
  geom_line() + 
  labs(x = "Tahun", y = "INFLASI", colour = "Provinsi") +
  theme_minimal()
```

```{r}
mpooled = plm(TPT~INFLASI+PDRB+IHK+UMP+APKSD+APKSMP+APKSMA, data = Data_visualisasi,)
```